臺灣高等法院高雄分院刑事判決
111年度交上易字第35號
上  訴  人  
即  被  告  黃起瑞



上列上訴人因過失傷害案件，不服臺灣高雄地方法院109年度審
交易字第888號，中華民國110年11月22日第一審判決（起訴案號
：臺灣高雄地方檢察署109年度偵字第16967號），提起上訴，本
院判決如下：
    主  文
原判決撤銷。
黃起瑞犯過失傷害罪，處拘役伍拾日，如易科罰金，以新臺幣壹
仟元折算壹日。　　　
    事  實
一、黃起瑞考領有普通重型機車駕駛執照，於民國109年1月11日
    18時15分許，騎乘車牌號碼000-0000號重型機車，沿高雄市
    鼓山區馬卡道路由北往南（起訴書誤載為由東往西）方向行
    駛，行至馬卡道路與青海路之交岔路口前方慢車道處，本應
    注意車前狀況，並隨時採取必要之安全措施，而依當時天候
    晴，夜間有照明，柏油路面乾燥、無缺陷，亦無障礙物，視
    距良好等情形，並無不能注意之情事，竟疏未注意，即貿然
    騎車前行。適有看護REYES LOVIELEEN RAMONES（下稱甲女
    ）推行乘坐輪椅之許茂順，未依規定在劃設之人行道行走，
    而逕自行走在馬卡道路南向慢車道上，黃起瑞於騎車前行時
    ，因未注意甲女推行許茂順行走在其前方慢車道而閃避不及
    ，所騎機車車頭乃不慎自後追撞甲女（甲女所提過失傷害告
    訴部分已逾告訴期間，經檢察官另為不起訴處分），並致許
    茂順而受有右膝扭挫傷、右小腿擦傷之傷害。
二、案經許茂順訴請臺灣高雄地方法院檢察署檢察官偵查起訴。
    理  由
一、檢察官、被告黃起瑞於本院審判程序時，就本判決所引用之
    傳聞證據，均明示同意有證據能力（見本院卷第90頁），本
    院認此等傳聞證據之取得均具備任意性、合法性等情，其內
    容與本件待證事實具有關聯性，合於一般證據之採證基本條
    件，且證明力非明顯過低，以之作為證據，均屬適當，依刑
    事訴訟法第159條之5第1項規定，皆有證據能力。
二、訊據被告固坦承騎乘上開機車，於上揭時、地追撞甲女及所
    推行之告訴人許茂順之事實不諱，惟矢口否認有過失傷害犯
    行，辯稱：告訴人當天沒有受傷，當天燈光並沒有很明亮，
    我有非常注意車前狀況，但看到時已經來不及了，我沒有過
    失，有過失是對方，他們應該走人行道云云。經查：
　㈠甲女推行乘坐輪椅之告訴人於上揭時、地遭被告騎車自後追
    撞之事實，業據被告供承明確，核與證人甲女證述之情（見
    偵卷第25至27、74頁）相符，並有道路交通事故現場圖、道
    路交通事故調查報告表㈠、㈡-1、現場照片在卷可稽（見偵卷
    第29、33至36、55至67頁），此部分之事實，首堪認定。又
    告訴人因本件道路交通事故而於109年1月13日至聖安骨科診
    所就醫，經醫師診斷受有右膝扭挫傷、右小腿擦傷之傷害等
    情，業據證人即告訴人之子許能凱證述明確（見偵卷第22、
    23頁），並有勝安骨科診所診斷證明書可憑（見他卷第11頁
    ），參以被告於偵查中供稱：我是先撞到外籍女子的屁股，
    然後輪椅上的老人家就飛出去了，救護員到場有為我們初步
    救護，救護人員本來要把阿伯送往醫院，阿伯堅持不要，車
    禍時3個人都有受傷；我撞到外勞小姐，沒有撞到許茂順，
    當時許茂順有倒地等語（見偵卷第18、19、75頁），是被告
    已坦認其追撞甲女後，告訴人即跌落輪椅而受傷之事實，且
    告訴人係於遭被告追撞而跌落輪椅後2天即至勝安骨科診所
    就醫，其經醫師診斷受有之扭挫傷、擦傷，核與遭追撞而跌
    落輪椅所會造成之傷勢相合，況此段期間亦無告訴人因其他
    事由受傷之證據，自堪認定告訴人所受右膝扭挫傷、右小腿
    擦傷之傷害，係因遭被告騎車追撞後跌落輪椅所致，被告空
    言稱告訴人未受傷云云，顯不足採。
　㈡按汽車行駛時，駕駛人應注意車前狀況及兩車並行之間隔，
    並隨時採取必要之安全措施，道路交通安全規則第94條第3
    項定有明文。被告領有普通重型機車之駕駛執照乙情，有公
    路監理電子閘門-證號查詢機車駕駛人資料在卷可稽（見原
    審卷第27頁），其對於上開規定理當知悉，被告騎車行駛於
    道路上，自應遵守上開規定，注意車前狀況。而依道路交通
    事故調查報告表㈠之記載及現場照片顯示，當時天候晴，夜
    間有照明，柏油路面乾燥、無缺陷（報告表誤載為路面鬆軟
    ），亦無障礙物，視距良好，又本件道路交通事故現場之馬
    卡道路南向慢車道旁，因施工而設有長達百公尺之鐵皮圍籬
    乙情，有員警到場所拍攝之現場照片、被告提出之現場照片
    及Google地圖照片在卷可稽（見偵卷第55至63頁，原審卷第
    117、167、171頁，本院卷第57頁），被告並於本院供稱：
    撞到被害人之前有開車燈，我旁邊有其他車子經過該路段，
    我騎在靠鐵皮的地方，我的前方沒有機車，鐵皮應該有數百
    公尺長，整條道路都是，而且沒有缺口等語（見本院卷第97
    、98頁）。本院衡以告訴人係乘坐輪椅由甲女推行，且事故
    現場設有長達百公尺之無缺口鐵皮圍籬，可認告訴人及甲女
    遭被告追撞前應已在慢車道上步行一段距離，而非驟然自路
    旁移動至慢車道行走，其等行動當不致使有開車燈且前方無
    車輛而視線未被阻擋之被告無法即時反應，被告自應得注意
    及甲女推行告訴人行走在馬卡道路南向慢車道上，且被告若
    有煞車或閃避之舉，必可避免肇生本件道路交通事故，亦即
    被告採取必要之安全措施即可防免危害發生，被告疏未注意
    在其車前違規行走之甲女及所推行之告訴人，仍自後追撞甲
    女並致告訴人跌落輪椅而受傷，其有過失至明。另告訴人確
    因甲女遭被告所騎機車追撞而跌落輪椅，致受有右膝扭挫傷
    、右小腿擦傷之傷害等情，前已敘明，是被告未盡前開注意
    義務與告訴人受傷間，顯有相當因果關係。至甲女推行乘坐
    輪椅之告訴人逕自行走在馬卡道路南向慢車道上，疏未注意
    應在劃設之人行道行走，而與道路交通安全規則第133條之
    規定有違，雖亦有過失，然告訴人之使用人即甲女與有過失
    ，亦無從解免被告過失罪責，併此敘明。
　㈢被告雖以前詞置辯，惟本件道路交通事故發生時之光線為「
    夜間有照明」，有道路交通事故調查報告表㈠及現場照片可
    憑，被告並供稱有開車燈等語，已如上述，被告空言稱現場
    光線不足，無以憑信，況被告既有開車燈，其應可見前方車
    輛、行人之動態，被告若認現場光線不足，更應提高警覺以
    注意車前狀況或減速行駛，其猶未注意及此即貿然騎車前行
    而肇事，適足認被告之駕駛行為有過失。又汽車駕駛人雖可
    信賴其他參與交通之對方亦能遵守交通規則，同時為必要之
    注意，謹慎採取適當之行動，而對於不可知之對方違規行為
    並無預防之義務。然因對於違規行為所導致之危險，若屬已
    可預見，且依法律、契約、習慣、法理及日常生活經驗等，
    在不超越社會相當性之範圍應有注意之義務者，自仍有以一
    定之行為避免結果發生之義務（最高法院100年度台上字第2
    864號判決意旨參照）。查被告騎車行經肇事路段，前方未
    有車輛阻擋視線，卻未注意甲女推行乘坐輪椅之告訴人行走
    在其前方之馬卡道路南向慢車道上，則被告對本件道路交通
    事故發生，應屬已可預見。於此情形，依法律、契約、習慣
    、法理及日常生活經驗等，在不超越社會相當性之範圍內，
    被告在其車道行駛對行走在前之甲女及所推行之告訴人顯然
    負有避讓之義務，自應為煞車或閃避之舉。是本件被告未對
    甲女及所推行之告訴人採取必要之安全措施，猶貿然騎車前
    行致告訴人受傷，被告應負過失之責，而未可主張信賴原則
    以免責。被告所辯對本件道路交通事故發生之原因並無預見
    且無過失云云，委無可採。
　㈣公訴意旨固依刑事告訴狀所附之高雄醫學大學附設中和紀念
    醫院診斷證明書（見他卷第9頁），而認告訴人因本件道路
    交通事故尚受有癲癇、慢性硬腦膜下出血等傷害。惟查，經
    原審向高雄醫學大學附設中和紀念醫院函詢告訴人所受癲癇
    、慢性硬腦膜下出血之可能機轉及是否為本件道路交通事故
    所造成，據覆略以：「癲癇」可能機轉為腦部手術術後、外
    傷性腦損傷與顱內出血等病因。「慢性硬腦膜下出血」可能
    機轉為頭部外傷後導致。「癲癇」可能為先前腦腫瘤術後之
    後遺症，但顱内出血可能增加癲癇發作頻率。「慢性硬腦膜
    下出血」有可能為車禍撞擊所致，可能於頭部外傷後2周至2
    個月後發生，故與109年1月11日之外傷可能相關等情，有財
    團法人私立高雄醫學大學附設中和紀念醫院110年9月9日高
    醫附法字第1100106387號函在卷可稽（見原審卷第155頁）
    ，故告訴人所受癲癇病狀無法排除係其先前腦腫瘤術後之後
    遺症之可能性，恐因告訴人本身之健康因素所致，非可認係
    被告過失行為所造成。又告訴人係於109年3月6日因上開病
    症至高雄醫學大學附設中和紀念醫院住院，距本件道路交通
    事故發生之日已近2月，參以告訴人於事故後2天曾至聖安骨
    科診所就醫，斯時經醫師診斷後並未發現告訴人受有頭部外
    傷之傷勢，且證人甲女證稱遭被告騎乘機車自後追撞時有抱
    住告訴人而一起跌倒等語（見偵卷第26、74頁），告訴代理
    人即告訴人之子許能凱亦僅指稱告訴人遭撞飛出去，導致身
    體有多處擦挫傷等語（見偵卷第22頁），是甲女、許能凱均
    未敘及告訴人頭部因本件道路交通事故受有任何傷害。
　　則告訴人雖於事故後2月經診斷受有慢性硬腦膜下出血之傷
    害，然因依卷內證據無法認定告訴人遭被告追撞而跌落輪椅
    後曾受有頭部外傷之傷害，自無從推論告訴人所受慢性硬腦
    膜下出血之傷害係本件道路交通事故所致，公訴意旨此部分
    所認乃無從證明，應予指明。
　㈤綜上，本件事證明確，被告過失傷害犯行，堪以認定，應依
    法論科。
三、論罪
　㈠核被告所為，係犯刑法第284條前段之過失傷害罪。
　㈡被告肇事後，留在現場等候，於有偵查職權之機關或公務員
    尚未發覺其犯罪前，主動向據報到場之員警表明其為肇事者
    ，有道路交通事故肇事人自首情形紀錄表可查，符合自首要
    件，爰依刑法第62條前段規定減輕其刑。　
四、對原判決之上訴說明
　　原審據以論處被告罪刑，固非無見。惟查，原判決認告訴人
    所受慢性硬腦膜下出血之傷害係本件道路交通事故所致，已
    有認定事實錯誤之違誤。被告上訴意旨否認犯罪，並以上詞
    置辯，而指摘原判決不當，惟相關論罪及證據取捨之理由，
    均已詳敘如前，被告執上開辯解否認犯罪所為上訴，難認有
    理由，惟原判決既有上開認定事實錯誤之違誤，仍應由本院
    將原判決予以撤銷改判。
五、科刑
　　爰以行為人之責任為基礎，審酌被告未注意車前狀況而肇事
    ，肇事後復未坦承面對錯誤，及拒絕履行調解筆錄所定條件
    之犯後態度，惟告訴人之使用人即甲女就本件事故之發生與
    有過失，且被告所為致告訴人所受傷勢非重。兼衡被告自述
    教育程度為三專畢業，擔任國稅局助理員，未婚，月入約新
    臺幣（下同）5萬元等一切情狀，量處如主文第二項所示之
    刑，並諭知以1,000元折算1日之易科罰金折算標準。
據上論結，應依刑事訴訟法第369條第1項前段、第364條、第299
條第1項前段，刑法第284條前段、第62條前段、第41條第1項前
段，判決如主文。
本案經檢察官張志杰提起公訴，檢察官葉麗琦到庭執行職務。
中　　華　　民　　國　　111 　年　　8 　　月　　3 　　日
                  刑事第九庭    審判長法  官  莊崑山
                                      法  官  惠光霞
                                      法  官  林家聖
以上正本證明與原本無異。
本判決不得上訴。
中　　華　　民　　國　　111 　年　　8 　　月　　3 　　日
                                      書記官  王秋淑
附錄本判決論罪科刑法條：　　
中華民國刑法第284條
因過失傷害人者，處1年以下有期徒刑、拘役或10萬元以下罰金
；致重傷者，處3年以下有期徒刑、拘役或30萬元以下罰金。